臺灣臺南地方法院民事判決
104年度建字第17號
原      告  東設營造有限公司


法定代理人  吳家銘  
訴訟代理人  許世烜律師
複 代 理人  楊家明律師
被      告  桂昆建設股份有限公司

法定代理人  周明儀  
訴訟代理人  王正宏律師
            楊雨錚律師
上列當事人間請求給付工程款事件，經本院於民國110年2月19日
言詞辯論終結，判決如下：
    主    文
被告應給付原告新臺幣貳佰零肆萬陸仟參佰參拾肆元，及自民國
一百零四年十月二十一日起至清償日止，按週年利率百分之五計
算之利息。
原告其餘之訴駁回。
訴訟費用由被告負擔百分之四十七，餘由原告負擔。
本判決原告勝訴部分，於原告以新臺幣陸拾捌萬參仟元為被告供
擔保後，得假執行。但被告如以新臺幣貳佰零肆萬陸仟參佰參拾
肆元為原告預供擔保者，得免為假執行。
原告其餘假執行之聲請駁回。
    事實及理由
壹、程序方面：
　　原告起訴時，聲明第一項原請求被告應給付新臺幣（下同）
    5,042,274元，及自支付命令聲請狀繕本送達翌日起至清償
　　日止之法定利息，訴訟中將本金金額變更為4,314,805元（
　　卷一第105頁），核其所為係屬減縮應受判決事項之聲明，
    與民事訴訟法第255條第1項第3款規定相符，應予准許，合
    先敘明。
貳、實體方面：
一、原告主張：兩造於民國104年1月27日簽訂「王昭文、林靖泰
    店面住宅新建工程」之工程合約書（即系爭契約)，由被告
    委託原告於臺南市○區○○段00地號土地上興建地上3層建物1
    棟1戶（建造執照號碼：103南工造字第05233號），含變更
    設計（103南工造字第00000-00號）及增建部分建物之興建
    （下合稱系爭工程），工程總價13,783,308元，採階段付款
    ，每月15日前請款，當月25日付款，30天期票，最初起造人
    為王昭文等，嗣變更設計且變更起造人為被告。依約被告應
    於104年6月25日給付第六期款-外牆粉刷130萬元、第七期款
    -內牆粉刷工程款130萬元，及應於104年8月25日給付第八期
    款-使用執照取得130萬元，但均未給付，原告遂於104年9月
    10日以函文通知被告付款，詎被告不僅拒不付款，並於104
    年9月18日來函表示終止系爭契約。茲請求被告給付上開第
    六至第八期款共390萬元；此外，被告尚應依約給付空氣汙
    染防制費5,152元、水晶招牌70,193元及綠色草皮圍籬131,4
    60元等三筆費用；又原告本得請求第九期、第十期款各130
    萬元，原告因被告終止系爭契約而無法取得，參考財政部10
    3年度營利事業各業所得暨同業利潤標準-營造業住宅營建別
    同業利潤標準之淨利率8%來計算，足認原告此部分受有消極
    損害208,000元。爰依系爭契約第3、20條約定及民法第490
    、491、511條之規定，提起本件訴訟。並聲明：㈠被告應給
    付原告4,314,805元，及自支付命令聲請狀繕本送達被告翌
    日起至清償日止，按週年利率百分之5計算之利息。㈡願供擔
    保請准宣告假執行。
二、被告則以：
　㈠依系爭契約附件之工程估價單所示，原告原報價金額為13,96
    7,375元（其中建築工程費13,184,067元、水電工程費783,3
    08元），議價後工程總價減縮為13,783,308元，簽約時原告
    業已給付訂金100萬元及水電工程費用783,308元。
　㈡原告就系爭工程有履約遲延之情事，依系爭契約第5條第2項
    約定：一次工程需於104年5月30日前報請使用執照等語，然
    原告施工品質欠佳，施工過程中光是鋼構部分就發生樓梯高
    程位置偏差，竟比原設計高程還高、主鋼柱三角加勁板高於
    外部放樣高程偏差10公分、現場剪力釘無滿焊、鋼柱編號CS
    O位置B.C-3左右位置偏差沒有對準編號CS1位置C-3柱中心線
    、一樓SJ2樑以切割方式新開孔位移接合，舊開孔位置無補
    強、鋼承鈑與柱接合處開孔過大及主結構鋼柱二樓無加勁
　　板等諸多明顯瑕疵，且系爭工程做做停停、進度嚴重落後，
　  於104年5月30日前，原告早就已經確定不能如期完成一次工
　　程部分，更遑論報請使用執照。因此，被告於104年6月9日
    發文催告原告須依照系爭契約第15條之規定，於3日內提出
　　加班施工計畫，原告卻不思已逾期違約，竟於104年6月11日
    回文稱系爭工程並無進度嚴重落後之情形，被告應於104年5
    月25日給付其所請款之第四、五期工程款共260萬元，否則
    即停止施工。原告嗣遲未提出加班施工計畫，被告乃於104
    年6月15日再次催告原告必須盡速完成一次工程，特別是尚
    未施作之防水及粉刷工程，詎原告仍未進行趕工而是停止施
    工。被告迫於須對業主負責，乃與原告協商，被告同意先行
    給付第四、五期款項共260萬元，剩餘尚未請領之其他款項
    則約定於全部完工後再行請款及驗收付款。
　㈢原告於104年7月15日始報請使用執照，臺南市政府查驗後於1
    04年8月5日通過取得使用執照。由於原告已經遲延超過一個
    月的工期，被告希望原告能儘速趕工，且依照系爭契約第5
    條第3項約定，原告必須於使用執照取得日起算二個月內完
    成二次工程之範圍，但原告不僅對於二次工程部分幾乎沒有
    施作，卻於104年9月10日起發文通知停工，經多次協商仍不
    願進場施工，由於原告拖延工程至104年9月18日仍未能進場
    施作，被告見原告顯然無法在期限內將工程全部完工，不得
    不直接發文終止契約，接手後續施作。
　㈣關於原告請求第6期外牆粉刷、第7期內牆粉刷工程及第8期使
    用執照取得款項，合計390萬元部分：
　　⒈原告並未將系爭契約約定之粉刷工程完成，依系爭契約第2
      0條約定，不得請求工程款。又系爭契約規定階段付款，
      乃是為施工過程付款上之便利，屬預付款性質，非等同於
      原告已施作數量之計價，故系爭契約既經終止，則原告所
      得請領之工程款金額若干，當不得以階段付款計算，而應
      以原告於終止契約日前所實際施作數量加以計價。
　　⒉被告於104年9月16至20日於系爭工程建物現場拍照確認原
      告所施作之項目數量，依照合約之工程項目與合約數量及
      單價複價（關於單價及複價部分依照議價後之金額比例調
      整），製作終止契約時之原告施作數量及金額總結算明細
      表（不包含瑕疵修繕扣款及逾期扣款），由此結算明細表
      可知原告實際施作數量及金額，經計算後僅8,315,136元
      ，被告已給付7,283,308元。若再計算原告已施作數量部
      分之瑕疵修繕費用及逾期違約金等扣款項目，原告實已無
      法再向被告請求工程款。
　　⒊原告雖提出第6至8期請款資料，但該些文件上未見有被告
      之蓋章或用印，也未載有日期，故該些請款資料並未經被
      告之確認，是依系爭契約第20條付款約定，因原告並未檢
      具資料會同被告確認完工，其尚未完成請款程序。
  ㈤關於原告請求因終止系爭契約而受有所失利益之損害208,000
    元部分：
    系爭契約係因可歸責於原告之因素而令被告不得不終止契約
　　，原告自不得請求損失利益之損失。原告主張依照以同業利
    潤標準即淨利率8%計算其所失利益，亦無理由，蓋同業利潤
    標準乃是國稅局課稅之核定標準，並非當然為原告之損失。
　㈥關於原告請求空氣汙染防制費、水晶招牌、綠色草皮圍籬部
    分：
    被告願意負擔原告因施作系爭工程所支出之空氣汙染防制費
    5,152元；至原告請求水晶招牌部分並非本件承攬契約範圍
    ，綠色草皮圍籬部分，乃是原告進行工程施作所必須施作，
    屬工程慣例中承攬廠商應施作之部分，以免工程施作中造成
    周圍人車之損害或土石飛揚之環保問題，況該綠色草皮圍籬
    亦已由原告自行取回，原告當無向被告請求此筆款項之理。
　㈦原告工程逾期共73日，應賠償逾期違約金1,006,159元：
　  ⒈依系爭契約第5條第2項約定，原告應於104年5月30日前完
      成一次工程，並送件申請使用執照，惟原告於104年7月14
      日始掛號送件申請使用執照，遲延44日。
　  ⒉依系爭契約第5條第3項約定，原告應於取得使用執照日起2
      個月內完成二次工程。系爭工程之使用執照係於104年7月
      14日申請掛件，而於104年8月5日核發，用時23日。則依
      系爭合約約定原告須在104年5月30日前完成一次工程，並
      送件申請使用執照，原告應於104年6月21日取得使用執照
      ，全部工程含缺失改善應於104年8月21日前完成，惟系爭
      工程計算至104年9月19日終止契約時止，共遲延29日。
　  ⒊依工程契約慣例，每日違約金額依契約總價千分之一計算
　　　，系爭工程總價為13,783,308元，則每日違約金為13,783
      元，以上共遲延73日，違約金共計為1,006,159元。
　　⒋原告雖主張有下列事由應展延工期，但均無理由，說明如
      下：
　　　⑴原告雖主張建照變更設計應展延工期云云，然建照變更
        部分僅係變更起造人而已，無涉圖說變更修改，與工程
        施作進度無關，原告此部分之抗辯並無理由。原告雖又
        主張其因無建築執照正本向臺南市政府申報勘驗，致程
        序受變更影響而順延，但原告報請勘驗與有無建照正本
        並無相關，亦與原告是否能如期施作完工分屬二事，原
        告只要如期施作完成，當得以順利報請使用執照，原告
        最後一次報勘驗之日期為104年5月11日，故可見其於5
        月30日前報請使用執照並無影響；再者，原告於施工期
        間未曾以此為理由向被告要求展延工期，且依雙方歷次
        存證信函往來，亦未見其有如此之主張。
　　　⑵原告另為同時履行抗辯，主張自104年5月25日至6月25日
        止，應展延工期32天，亦無理由：
        不論原告主張同時履行抗辯是否為有理由，因原告係於
        104年6月16日始寄發存證信函主張同時履行抗辯，然依
        契約規定，原告需於104年5月30日前申請使用執照，因
        此，原告早已於104年5月30日起即陷於給付遲延，則其
        之後於6月16日方發函主張同時履行抗辯，無解於其已
        陷於工程遲延之責任，故其至少在5月25日至6月16日間
        ，此期間內之22日主張應展延工期乃屬無理由。縱認原
        告主張應展延工期之39天均有理由，惟自原契約所約定
        之5月30日送件申請使用執照開始起算，展延39日後之
        時間為104年7月7日，然原告係於104年7月14日始送件
        申請使用執照，其工程履約仍屬遲延。
  ㈧被告另得扣除下列之工程款： 
    ⒈關於終止契約後另行施作之差額部分：
　    原告因施工品質欠佳，導致系爭工程產生諸多瑕疵，於契
      約終止時，其已施作項目尚有「一、二、三樓，一、二次
      工程接續處補植筋」、「電梯孔、管道間開孔」、「地基
      崩裂處打除重作」、「地坪點焊鋼絲網加強」等缺失尚待
      修補，故被告只得另行委請第三人進行修繕，被告委請第
      三人進行修補上開瑕疵總計費用298,000元。此部分被告
      依民法第227條準用第231條第1項、第495條第1項、第334
      條第1項前段規定，主張抵銷。
    ⒉被告遭業主減價部分：
      因原告遲延工期多時，致被告對於業主之交屋期限亦因此
      遲延，遭業主減價105萬元，就此部分之減價損失，被告
      依民法第229條第1項、第231條第1項、第502條、第503條
      、第504條規定，就原告所得請求之工程款主張抵銷。
　㈨並聲明：⒈原告之訴及假執行之聲請均駁回。⒉如受不利判決
    ，願供擔保請准宣告免為假執行。
三、兩造不爭執事項為：
  ㈠兩造於104年1月27日簽訂系爭契約，約定由原告於坐落臺南
    市○區○○段00地號土地上承攬興建地上3層1幢1棟1戶建物及
    增建部分建物（即系爭建物），約定工程總價為13,783,308
    元。被告於簽約時業已給付原告定金1,783,308元（即請款
    單第一期款項）。
  ㈡系爭契約第5條約定：「工程期限：本工程於103年12月28日
    起開工。一次工程需於104年5月30日前報請使用執照。二次
    工程須於自使用執照取得日起算，二個月内完工，經甲方（
    即本件被告）初步驗收通過，含缺失改善完成。」。
  ㈢系爭契約第17條約定：「契約終止：（一）因法院或政府機
    構依法律或行政命令勒令停工，期間達六十日以上者;或甲
    方有事實上需要時，甲方得終止本契約，乙方（即本件原告
    ）不得異議。（二）一經通知，乙方即應停工，甲方應驗收
    乙方已完成工作及清點已進場合格材料，按契約所載單價計
    付乙方，並與乙方進行善後協商。（三）契約終止後，乙方
    對於已完工部分仍負有契約所載之責任義務，於現狀點交後
    解除看管責任。」
  ㈣系爭契約第20條約定：「付款約定：（一）本工程依契約採
    階段付款方式為工程款之給付。（二）乙方（即本件原告）
    於每階段完成時通知甲方，甲方於受通知隔日會同乙方確認
    完工部分，確認後，乙方以電子郵件請款。（三)每次請領
    工程款，須檢具計價單、照片、各項檢驗證明及全額發票。
    （四）每月15日前請款，當月25日付款，30天期票。」，該
    條（一）所載之附件三即指司促字卷内所附聲證一最末頁之
    請款單。
  ㈤系爭工程係於103年10月9日取得建造執照（建照執照號碼(10
    3)南工造字第5233號），當時之起造人為王昭文等;嗣於104
    年2月11日為建造執照第1次變更設計，將起造人變更為被告
    （建造執照第1次變更設計號碼（103)南工造字第00000-00
    號）。
  ㈥被告就本件工程已給付第一期款（訂金）至第五期款，總計7
    ,283,308元予原告，其中第四期款「1F RC完成」及第五期
    款「2F RC完成」係被告於104年6月25日交付支票予原告以
    為給付。
  ㈦原告就系爭工程於104年7月14日報請使用執照，臺南市政府
    工務局於104年8月5日核發（104)南工使字第03541號使用執
    照。
  ㈧被告於104年9月18日發函原告表示終止契約，原告於104年9
    月19日收受前開存證信函。
  ㈨系爭建物即臺南市○區○○段0000○號建物於104年11月26日為第
    一次所有權登記，被告於104年12月2日以買賣為原因將系爭
    建物所有權移轉登記予訴外人王昭文、林靖泰(依據謄本之
    記載原因發生日期：104年11月26日）。
  ㈩兩造就原告如有逾期之情形，並無約定應給付之違約金或應
    負擔之預計扣款。
  原告因施作系爭工程所支出之空氣汙染防制費為5,152元，該
    費用應由被告負擔。
  原告於施作系爭工程期間，有在系爭建物旁設置水晶招牌（
    桂昆建設）及綠色草皮圍籬。
  被告至今尚未給付原告系爭工程第六期款「外牆粉刷完成」
　　、第七期款「内牆粉刷完成」、第八期款「使用執照取得」
　　、第九期款「增建RC及粉刷完成」、第十期款「驗收交屋」
　　，亦未給付原告空氣汙染防制費、水晶招牌（桂昆建設）費
　　用及綠色草皮圍籬費用。
四、得心證之理由： 
  ㈠原告就系爭工程於本件請求之工程款金額及被告已經給付（
    不含水電部分）之工程款金額部分：
　　⒈依財團法人臺灣省土木技師公會（下稱土木技師公會）107
      年3月31日鑑定報告書（下稱鑑定報告書）認定：系爭工
      程為總價承攬，契約原工程報價為13,967,375元(含利管
      稅），後經議價為13,783,308元(含利管稅），水電工程
      因由被告自行發包施作，故該結算金額為0（鑑定報告書
      第5頁）等語，及土木技師公會108年12月4日補充鑑定報
      告書（下稱補充鑑定報告書）認定：被告於107年1月5日
      前鑑定說明會中陳稱，水電工程由被告與水電廠商先談好
      合約價金783,308元（未稅），再由水電廠商與原告簽約
      ，被告於原告與水電廠商簽約後，就先給付1,783,308元
      予原告（含建築工程訂金100萬元、水電工程款項783,308
      元），日後再由水電廠商向原告請領水電工程款，原告當
      時對被告之陳述未表示任何意見，且依工程進度付款表記
      載，原告確已向被告請領第一期訂金款1,783,308元，是
      水電工程由被告自行發包施作等語（補充鑑定報告書第17
      頁），參考上開鑑定意見，水電工程部分不在本件原告請
      求之工程款範圍內，先為敘明。
　　⒉準此，系爭工程總價經議價後雖為13,783,308元，然此金
      額係包括水電工程在內，惟水電工程乃由被告自行發包施
      作，結算金額為0，且原告在本件訴訟請求之工程款中並
      不包括水電工程，因此，系爭工程於扣除水電工程後之總
      價為13,000,000元，又被告已經給付第1至5期工程款，依
      原告之請款單記載（司促卷第10頁），被告已經給付合計
      7,283,308元之工程款，惟此部分係包括水電工程之783,3
      08元，而水電工程不在本件原告請求範圍內，已如前述，
      故計算被告已經給付之工程款項應將該水電工程款予以扣
      除，亦即被告已經給付不含水電工程之工程款金額為6,50
      0,000元，應可認定。
  ㈡原告主張其依系爭契約，得請求被告給付第6至8期工程款共3
    90萬元等語，被告固不否認未給付第6至8期工程款390萬元
　　，惟辯稱系爭契約既經終止，則原告所得請領之工程款金額
    若干，當不得以階段付款計算，而應以原告於終止契約日前
    所實際施作之數量予以計價等語。經查：
　　⒈系爭契約第20條約定：「付款約定：（一）本工程依契約
      採階段付款方式為工程款之給付。（二）乙方於每階段完
      成時通知甲方，甲方於受通知隔日會同乙方確認完工部分
      ，確認後，乙方以電子郵件請款。（三）每次請領工程款
      ，須檢具計價單、照片、各項檢驗證明及全額發票。（四
      ）每月十五日前請款，當月二十五日付款，三十天期票」
      （司促卷第8頁背面），依土木技師公會110年1月22日第
      二次補充鑑定報告書（下稱第二次補充鑑定報告書）認定
      ：本件工程各期請款要件為，需於每階段完成，經雙方確
      認完工部分方可請領各階段工程款，若各期有些工程沒完
      成或有瑕疵，依一般工程慣例，被告可以此拒絕給付該期
      款項，除非兩造雙方另有協議，對於各階段未完成比例或
      瑕疵可先予請款，並將未完成或瑕疵内容依照合約工程詳
      細價目表項目之金額依比例予以扣減（第二次補充鑑定報
      告書第5-6頁）。
　　⒉至原告於終止契約日前施作完成之數量及計價，爰參考補
      充鑑定報告書之記載（補充鑑定報告書第9-16頁），分述
      如下：
　　　⑴本件工程中「假設工程」部分，將被證19、20照片納入
        鑑定依據及參考兩造前鑑定（即107年鑑定報告，下同
        ）所提供照片，第8項「工地安全警告設施」、第9項「
        臨時夜間照明設備」、第10「機具車輛進出動線設置及
        清潔安全維護」、第11項「汽車出入口清潔維護」、第
        14項「廢棄物分類及合法清運」，並無原告已施作之資
        料或照片，鑑定人建議上開五項數量應予扣除。
　　　⑵關於「結構體工程」部分：將被證19、20照片納入鑑定
        依據及參考兩造前鑑定所提供照片，原告施作之程度說
        明如下：
　　    ①a.第5項「普通模板及组立」、第6項「鋼筋及彎紮組
　　　　　  立SD280(#3-#5)」、第7項「鋼筋及彎奪组立S㎡0W
  　　　　　(#6以上）」施作範圍為基礎柱、樑、版結構之模
　　　　　　板組立及鋼筋彎紮組立，另第8項「2000PSI預拌混
　　　　　  凝土含澆置」施作範圍為開挖面之地坪PC打底，（
　　　　　  詳基礎及一層結構平面圖S1-1及柱樑版配筋圖S2- 
　　　　　  1、S2-2如附件拾肆），依據前鑑定原告所提供鑑
　　　　　　定人之施工照片，其一、二次工程均已施作完成。
          b.第5項「普通模板及组立」、第6項「鋼筋及彎紮组
            立SD280(#3-#5)」、第7項「鋼筋及彎紮组立SD420
            W(#6以上）」、第8項12000PSI預拌混凝土含澆置
            」之結算數量及金額，鑑定人均已依原告已施作之
            程度調整，詳附件拾壹「有將被證19、20照片納入
            鑑定依據」及附件拾貳「不將被證19、20照片納入
            鑑定依據」已施作工作之結算數量及金額。
         ②第10項「浴廁地坪增打PCt=10cm」之工項：
           a.將被證19、20照片納入鑑定依據及參考兩造前鑑
             定所提供照片，並無「浴廁地坪增打PCt=10cra」
             已施作之照片，鑑定人建議本項數量需予扣除。
           b.鑑定人已依原告已施作之程度調整結算數量及金
             額，詳附件拾壹「有將被證19、.20照片納入鑑定
             依據」及附件拾貳「不將被證19、20照片納入鑑
             定依據」已施作工作之結算數量及金額。
         ③第11項「外部鋼管鷹架含安全防護網」之工項：
           a.將被證19、20照片納入鑑定依據（其中被證19如
             本院卷三第74頁之2張照片依本院囑託鑑定函文所
             示不予納入鑑定依據)及參考原告前鑑定所提供「
             外部鋼管灰架含安全防護網」施作之照片；一次
             工程僅有施作建物北向、西向與南向，二次工程
             東向及南向未施作(詳附件拾施工照片編號07~09)
             ，未施作數量經計算為448㎡〔=16.8*(4.9+3.6+3.6
             +1.5)(一次工程)+(6+10.2)*(4.9+3.6+3.6+1.5)(
             二次工程）〕，鑑定人建議該項目未施作數量448㎡
             需予扣除。
           b.鑑定人已依原告已施作之程度調整結算數量及金
             額，詳附件拾壹「有將被證19、20照片納入鑑定
             依據,及附件拾貳「不將被證19、20照片納入鑑定
             依據」已施作工作之結算數量及金額。
        ⑶關於「鋼構工程」部分：
          將被證19、20照片納入鑑定依據及參考兩造前鑑定所
          提供照片，原告施作之程度說明如下；
          ①第13項「安全網及爬梯等附屬設施」之工項：
            a.查並無原告已施作之照片，鑑定人建議本項數量
              需予扣除。
            b.鑑定人已依原告已施作之程度調整結算數量及金
              額，詳附件陸「有將被證19、20照片納入鑑定依
              據」及附件柒「不將被證19、20照片納入鑑定依
              據」已施作工作之結算數量及金額。
          ②第14項「鋼網牆」之工項：
            a.依據被證20照片，原告一次工程已施作完成，二
              次工程除一樓已施作完成、二樓及三樓之東側尚
              未施作、二樓及三樓之南側只施作骨架、屋頂女
              兒牆未施作，其二次工程未施作數量經計算為10
              4.28㎡〔=2F 3.6*(10.21*0.5+5.98)+3F 3.6*(10.
              21*0.5+5.98)+RF 1.5*(10.21+5.98)〕，其中2〜3
              F南側因只完成骨架數量以50%估算。(詳附件拾
              施工照片編號10-13)
　　　      b.鑑定人已依原告已施作之程度調整結算數量及金
              額，詳附件拾壹「有將被證19、20照片納入鑑定
              依據」及附件拾貳「不將被證19、20照片納入鑑
              定依據」已施作工作之結算數量及金額。
　　　　⑷關於「粉刷工程」部分：
          ①將被證19、20照片納入鑑定依據及參考兩造前鑑定
            所提供照片，原告施作之程度說明如下；
            a.第8項「内牆（刷水泥漆(輕隔間底））」並無一
　　　　　　  、二次工程已施作之照片，鑑定人建議本項數量
　　　　　　  需予扣除。
            b.第12項「外牆粉光+防水塗料」一次工程除東側
 　　　　　　 未施作外其餘皆完成，二次工程均尚未施作（詳
 　　　　　　 附件拾施工照片編號14~19)，未施作數量經算約
 　　　　　　 為441㎡〔=16.8*(4.5+3.6+3.6+1.5)(一次工程)
　　　　　　　+(5.93+10.7)*(4.5+3.6+3.6+1.5)(二次工程）
   　　　  　〕，鑑定人建議一、二次工程未施作數量441㎡需
　　　　　 　 扣除。
 　　　　　 c.第13項「女兒牆粉光刷晴雨漆」：一次工程只有
　　　　　　　施作女兒牆粉光，二次工程女兒牆粉光刷晴雨漆
              均未施作（詳附件拾施工照片編號20)，其二次
              工程數量經計算為24.95㎡〔=(5.93+10.7)*1.5〕，
              鑑定人建議女兒牆粉光二次工程未施作數量24.9
              5㎡需扣除、女兒牆刷晴雨漆一、二次工程均未施
              作數量92㎡需全部扣除，另女兒牆粉光單價參考
              項次四.8「内牆刷水泥漆」單價140元/㎡及項次
              四.9「内牆粉光（刷水泥漆）」單價500元/㎡，
              二項單價相減得知；「内牆粉光」單價360元/㎡(
              =500元/㎡-140元/㎡)，換算議價後單價為355.26
              元/㎡(=360元/㎡*98.682%)。
　　　　  ②上開工項鑑定人已依原告已施作之程度調整結算數
　　　　　  量及金額，詳附件拾壹「有將被證19、20照片納入
　　　　　  鑑定依據」及附件拾貳「不將被證19、20照片納入
　　　　　  鑑定依據」已施作工作之結算數量及金額。
　　　　⑸關於「防水工程」部分：
          ①將被證19、20照片納入鑑定依據及參考原告前鑑定
            所提供照片，原告施作之程度說明如下；
            a.第5項「樓層線施工接縫防水」並無施作之照片
　　　　　　  ，鑑定人建議本項數量需予仝部扣除。
            b.第6項「窗框防水」已施作，鑑定人建議該項數
　　　　　　  量不應扣除。
　　　　　②上開工項鑑定人已依原告已施作之程度調整結算數
            量及金額，詳附件拾壹「有將被證19、20照片納入
            鑑定依據」及附件拾貳「不將被證19、20照片納入
            鑑定依據」已施作工作之結算數量及金額。
　　　　⑹關於「戶外廁所工程」部分：
          ①將被證19、20照片納入鑑定依據及參考兩造前鑑定
            所提供照片，其戶外廁所屋頂尚未施作，下列工項
            原告施作之程度說明如下：
　　　　　　a.第5項「普通模板及組立」施作範圍為一樓層柱
              、樑、版、牆及屋頂層樑結構之模板組立，其不
              包含戶外廁所屋頂施作時，所需的工項及數量，
              鑑定人建議該工項數量不應扣除。
            b.第6項「夾板模板及組立（樓板）」施作範圍為
              戶外廁所屋頂版結構之模板組立，其包含戶外廁
              所屋頂施作時，所需的工項及數量；因戶外廁所
              屋頂版尚未施作，鑑定人建議該「夾板模板及組
              立(樓板）」合約數量26㎡需扣除。
            c.第7項「鋼筋及彎紮組立SD280(#3-#5)」施作範
              圍為一樓層柱、樑與屋頂層樑箍筋及版、牆鋼筋
              彎紮組立，其有包含戶外廁所屋頂施作時，所需
              的工項及數量；因其戶外廁所屋頂版尚未施作，
              其屋頂版鋼筋數量為0.167T〔=3.6*(6/0.15+1)+6
              *(3.6/0.15+1)〕*0.56〕，鑑定人建議需扣除
　　　　　　　。
            d.第8項「鋼筋及彎紮組立SD420W(#6以上）」，其
              施作範圍為一樓層柱、樑與屋頂層樑主筋彎紮組
              立，其屋頂層樑主筋彎紮組立係包含在戶外廁所
              屋頂施作時，所需的工項及數量，然其已施作完
              成，鑑定人建議該工項數量不應扣除。
            e.第9項「2000PSI預拌混凝土含澆置」其施作範圍
              為開挖基礎面地坪PC打底，不包含在戶外廁所屋
              頂施作時，所需的工項及數量。將被證19、20照
              片納入鑑定依據及參考兩造前鑑定所提供照片，
              並無戶外廁所地坪PC打底已施作之施工照片，鑑
              定人建議該混凝土數量3M3需予扣除。
            f.第10項「3000PSI預拌混凝土含澆置」施作範圍
              為一樓層與屋頂層之柱、樑、版及牆結構之預拌
              混凝土澆置，其有包含戶外廁所屋頂施作時，所
　　　　　　　需的工項及數量；因其戶外廁屋頂版尚未施作，
　　　　　　　其混凝土數量為3.24M3(=3.6M*6M*0.15M)，鑑定
              人建議需扣除。
　　　　 ② a.戶外廁所之屋頂原告尚未施作完成。
            b.上開第5、7、8、9、10工項鑑定人已依原告已施
              作之程度調整結算數量及金額，詳附件拾壹「有
              將被證19、20照片納入鑑定依據」及附件拾貳「
　　　　　　　不將被證19、20照片納入鑑定依據」已施作工作
              之結算數量及金額。
　　　　⒊就上開補充鑑定項目，鑑定人依據補充鑑定結果，載
          明本件工程於被告在104年9月18日終止契約時，原告
          已施作完成之工作，並按造兩造契約所載單價，「有
          將被證19、20照片納入鑑定依據（其中被證19如本院
          卷三第74頁之2張照片無納入鑑定依據）」以及「未
          將被證19、20照片納入鑑定依據」之兩種情形重新製
          作建造費用皆為NT$9,497,916元（含利管稅）（補充
          鑑定報告書第17-18頁），因此，足認被告在104年9
          月18日終止契約時，原告已施作完成之工程建造費用
          為9,497,916元。
　㈢原告主張其因被告終止系爭契約而未完成第9、10期工程，因
    此受有消極損害208,000元部分：
　　⒈依系爭契約第5條約定：「一次工程須於104年5月30日前報
      請使用執照。」；第18條第1項約定：「有左列情事之一
      ，甲方得解除契約：(1)工程未完工前，未經甲方同意擅
      自停工，經甲方催告限期改善，七日內仍未復工。(2)乙
      方破產進入清算程序，或申請重整，或發生其他喪失履約
      能力事由。(3)未確實遵守本契約規定，經通知而未改善
      」（司促卷第6頁背面、第8頁）。
　　⒉被告於104年6月9日發函通知原告因工程進度落後，須提出
      加班施工計畫（本院卷一第33頁），原告則於104年6月11
      日函覆因變更起造人，應順延報請使用執照之日期，並無
      工程進度落後之問題等語（本院卷一第36-37頁）；經查
      ，依鑑定報告書記載略以：本件於104年2月5日向台南市
      政府工務局申請建造執照第一次變更設計，將起造人由王
      昭文等變更為被告公司負責人周明儀，並經台南市政府工
      務局於104年2月11日核發變更設計後之建造執照，然原告
      於104年3月3日才向台南市政府工務局申報一樓頂板勘驗
      合格，其距104年2月11日核發變更設計後之建造執照時間
      尚有20天期限，又按工程慣例其申請樓層勘驗時間只要在
      澆置該樓層板混凝土前1天檢附相關資料提送申請即可
　　　，故本案建造執照第一次變更設計申辦時間並不會造成本
      件工程工期之增加（鑑定報告書第6頁），堪認變更起造
      人不致導致系爭工程工期增加，原告主張應順延報請使用
　　　執照之日期，並無理由。
　　⒊被告復於104年6月15日函請原告提出趕工計畫，及應於104
      年6月20日完成一次工程（含防水及粉刷工程）並申報使
      用執照（本院卷一第38-42頁），原告則於104年9月10日
      通知被告停止施作系爭工程（司促卷第12頁），第二次補
      充鑑定報告書認定：原告於被告發函請求依系爭契約第15
      條加班趕工後，原告未提出趕工計畫亦無增加工人或加班
      之積極改善作為，經多次協商原告仍不願進場施工，直至
      104年9月18日被告以原告違反契約為由發函終止系爭契約
      ，因原告已符合系爭契約第18條第1、3款契約解除之情事
      ，原告應不可主張因終止契約而受有所失利益之損害等語
      （第二次補充鑑定報告書第6-7頁）。
　　⒋依上所述，本院參酌第二次補充鑑定報告書之認定，原告
      主張其請求未完成第9、10期，因此受有之消極損害208,0
      00元，於法無據，不應准許。
　㈣原告主張被告尚應依約給付空氣汙染防制費5,152元、水晶招
    牌70,193元及綠色草皮圍籬131,460元等三筆費用部分：
　　⒈空氣汙染防制費部分：
　　　原告因施作系爭工程支出空氣汙染防制費5,152元，業據
      提出請款單、繳款單為證（司促卷第17頁正反面），且該
      費用應由被告負擔，亦為兩造所不爭執（不爭執事項）
      ，是原告請求被告給付空氣汙染防制費5,152元，為
　　　有理由。
　　⒉水晶招牌費用及綠色草皮圍籬費用部分：
　　　原告於施作系爭工程期間，有施作水晶招牌及綠色草皮圍
      籬，為兩造所不爭執（不爭執事項），原告並提出請款
      單為證（司促卷第18頁正反面）。依第二次補充鑑定報告
      書認定：水晶招牌及綠色草皮圍籬廠商在104年2月份報價
      分別為水晶招牌65,000元（含稅）、綠色草皮圍籬121,80
      0元（含稅），而原告向被告請求給付水晶招牌70,193元
      （含稅)及綠色草皮圍籬131,460元（含稅），其費用約為
      施作廠商報價之1.08倍(=70,193/65,000)，即其工程管理
      費及什費約為8%，較兩造工程合約所訂定之工程管理費及
      什費5%高出3%，鑑定人認為應採廠商報價外加工程管理費
      及什費5%較為合理，其金額應為水晶招牌68,250元(=65,0
      00*1.05)、綠色草皮圍籬127,890元(=121,800*1.05)（第
      二次補充鑑定報告書第7頁）。
　　⒊依上所述，原告就此三項目，自得請求被告給付201,292元
      【計算式：5,152元（空氣汙染防制費）＋68,250元（
　　　水晶招牌）＋127,890元（綠色草皮圍籬）＝201,292元】
　　　，逾此範圍之請求，則屬無據，應予駁回。　
　㈤至被告辯稱其得扣除原告已施作數量部分之瑕疵修繕費用及
    逾期違約金等扣款項目等語，經查：
    ⒈原告施作系爭工程瑕疵部分：
　　  依鑑定報告書認定：原告已施作之工程，有如被告於民事
      答辯五狀内所載各項瑕疵存在，修復各該瑕疵之費用為14
      6,715元(含利管稅）（鑑定報告書第5-6頁）。
    ⒉原告施作系爭工程遲延部分：
      ⑴被告辯稱依系爭契約第5條第2項約定，原告應於104年5
        月30日前完成一次工程，並送件申請使用執照，然原告
        於104年7月14日始掛號送件申請使用執照，遲延44天，
        應負逾期罰款責任等語，依第二次補充鑑定報告書認定
        ：被告可向原告請求工程逾期之責任，因系爭契約並無
        訂定逾期罰則之條款，若依據工程慣例每天逾期罰款為
        總工程款之1/1000計算，且原告無法提出工期展延之具
        體事項，此部分得罰款之天數為44天（第二次補充鑑定
        報告書第8頁）。依上開工程慣例，每日逾期罰款為1
　　　　3,783元，是44天之罰款金額為606,452元【計算式：13
　　　　,783元×44天＝606,452元】。
      ⑵被告復抗辯依系爭契約第5條第3項約定，原告應於104年
        6月21日前取得使用執照，全部工程含缺失改善應於104
        年8月21日前完工，至原告104年9月19日收受存證信函
        契約終止日計算，遲延29天，原告應負逾期罰款責任等
        語；依第二次補充鑑定報告書認定：此部分有工期遲延
        29日，被告可向原告請求工程逾期之責任，且原告無法
        提出工期展延之具體事項，此部分得罰款之天數為29日
        （第二次補充鑑定報告書第9頁）。每日逾期罰款金額
        依工程慣例為13,783元，已如前述，是遲延29天之罰款
        金額為399,707元【計算式：13,783元×29天＝399,707元
        】。
      ⑶被告再主張因工程遲延遭業主扣款105萬元等語，惟依第
        二次補充鑑定報告書認定：依照工程慣例，被告僅能就
        其與原告雙方之工程合約内容提出主張，而被告已主張
        上兩項逾期罰款主張，不可將其遭業主扣款再對原告提
        出主張，除非被告與原告兩造合約内容有此約定事項則
        不在此限（第二次補充鑑定報告書第9頁）。觀諸系爭
        契約內容，並未有就因工程遲延遭業主扣款之事宜有所
        約定，是被告請求原告給付遭業主扣款105萬元，並無
        理由。
    ⒊依上，被告得主張扣除瑕疵及罰款之金額為1,152,874元【
      計算式：146,715元（瑕疵修復費用）＋606,452元（遲延
      申請使用執照罰款）＋399,707元（遲延完工罰款）＝1,152
      ,874元】。　
五、綜上所述，原告已施作完成之工作建造費用為9,497,916元
　　，自得向被告請求；另原告就空氣汙染防制費等三項目，得
　　請求被告給付201,292元，然經扣除被告已經給付不含水電
    工程之工程款6,500,000元、瑕疵及罰款1,152,874元後，原
    告請求之金額為2,046,334元【計算式：9,497,916元（工程
    建造費用）＋201,292元（空氣污染防制費等三項）－6,500,0
    00元（已經給付不含水電工程之工程款）－1,152,874元（瑕
    疵及罰款）＝2,046,334元】，及自支付命令聲請狀繕本送達
    被告翌日即104年10月21日起至清償日止，按週年利率百分
    之5計算之利息，為有理由，應予准許，逾此範圍所為之請
    求，為無理由，應予駁回。
六、本件為判決基礎之事證已臻明確，原告請求鑑定人能夠再就
    被告遲延給付第四、五期工程款部分造成原告停工，此段遲
    延時間之責任歸屬作說明部分（本院卷四第70頁），核無必
    要，不應准許；此外，兩造其餘攻擊防禦方法及舉證，核與
    判決結果均無影響，爰不另一一論述，附此敘明。
七、兩造均陳明願供擔保，請求宣告准予假執行及免為假執行，
    經核均無不合，爰酌定如主文第4項所示之金額，分別予以
    准許。至於原告敗訴部分，其假執行之聲請，業因訴之駁回
    而失所依附，應併予駁回之。
八、據上論結，本件原告之訴為一部有理由、一部無理由，依民
    事訴訟法第79條、第390條第2項、第392條第2項，判決如主
    文。
中　　華　　民　　國　 110　　年　　 3　　月　　19　　日
                    民事第五庭  法  官  張家瑛
以上正本係照原本作成。
如對本判決上訴，須於判決送達後20日內向本院提出上訴狀。如
委任律師提起上訴者，應一併繳納上訴審裁判費。
中　　華　　民　　國　　110 　年　　3 　　月　　19　　日
                                書記官  陳雅婷